臺灣基隆地方法院民事判決　　　　　　　　　　　　　九十三年度簡上字第四四號
　　上　訴　人　乙○○
　　被　上訴人　甲○○
當事人間請求確認本票債權不存在事件，上訴人對於中華民國九十三年四月十三日本
院基隆簡易庭九十二年度基簡字第七九九號第一審判決提起上訴，本院第二審合議庭
於九十三年九月二十日言詞辯論終結，判決如下：
    主      文
上訴駁回。
第二審訴訟費用由上訴人負擔。
    事實及理由
一、本件被上訴人經合法通知，未於言詞辯論期日到場，核無民事訴訟法第三百八十
    六條所列各款情形，依同法第四百三十六條之一第三項、第四百六十三條準用第
    三百八十五條之規定，爰依上訴人之聲請，由其一造辯論而為判決。
二、被上訴人主張：
(一)、兩造於民國九十年間時為男女朋友關係，上訴人為加盟咖啡館，向被上訴人父親
    借款新臺幣（下同）七十萬元，嗣於九十一年七月間，上訴人因無力返還上開借
    款，遂向訴外人林勝欽借款五十萬元，上訴人向被上訴人表示林勝欽要求提供本
    票作為擔保，被上訴人遂簽具發票日九十一年七月十四日、到期日九十一年十月
    三十一日、面額五十萬元、票據號碼ＴＨ0000000號之本票一紙（下稱系
    爭本票）交予上訴人，上訴人並將向林勝欽所借得之五十萬元返還被上訴人父親
    。詎上訴人與林勝欽之借貸關係經清償終止，取回系爭本票後，竟未返還被上訴
    人，卻擅自填寫受款人，向鈞院聲請強制執行，經鈞院以九十二年度票字第八四
    四號裁定准許強制執行，爰依法訴請確認系爭本票債權不存在，業經原審判決判
    准確認在案。
(二)、上訴人主張其於九十一年七月十四日將五十萬元現金交付被上訴人，被上訴人簽
    發系爭本票交付上訴人，為被上訴人所否認，上訴人自應就被上訴人收受五十萬
    元現金之事實負舉證責任。另上訴人自承於九十年間因創業所需，陸續向被上訴
    人借款（實係向被上訴人父親、兄長何仁傑、妹妹何斕曦等人借款），足見上訴
    人資力貧乏，且依上訴人所提還款明細表所示，上訴人自九十一年四月至同年七
    月止，返還將近一百多萬元，於九十一年七月後，尚返還近五十萬元，則被上訴
    人如須用錢，直接向上訴人請求返還借款即可，何必另向上訴人借款，並簽發系
    爭本票供擔保，上訴人主張被上訴人向其借款五十萬元，並簽發系爭本票，顯然
    不實。並聲明：上訴駁回。
三、上訴人則以：
    被上訴人係向上訴人借款五十萬元，並簽發系爭本票交付上訴人收執，並請上訴
    人於受款人處簽名，上訴人因不諳法律規定，故未要求被上訴人簽寫收據，且未
    要求被上訴人自行填寫受款人，被上訴人主張其簽發系爭本票擔保上訴人向訴外
    人林勝欽之借款云云，卻未於受款人處填寫林勝欽姓名，復將系爭本票交付上訴
    人，進而讓林勝欽自己於受款人處記載姓名或由上訴人背書予林勝欽，顯與經驗
    法則有違。況上訴人與林勝欽為男女朋友關係，被上訴人何以要簽發本票作為上
    訴人與林勝欽間借貸關係之擔保，被上訴人之主張純屬虛構，上訴人主張系爭本
    票之債權，適法有據。另上訴人於九十年間因創業需款，經向被上訴人借款，當
    時被上訴人稱係向其兄何仁傑調借一百五十萬元，其間陸續以匯款及交付現金方
    式將一百五十萬元借予上訴人，上訴人並不清楚上開金額究係被上訴人向何人所
    借，上訴人亦未向被上訴人父親借款，且已將全數借款本金及利息共計一百五十
    三萬三千六百八十一元返還被上訴人，被上訴人所提匯款證明係上開一百五十萬
    元借貸金額之一部分，與系爭本票之原因關係無涉。並聲明：(一)、原判決廢棄；
    (二)、被上訴人在第一審之訴駁回。
四、兩造不爭執之事實：
    系爭本票係由被上訴人所簽發，並未記載受款人，簽發後親自交付上訴人，其後
    上訴人持系爭本票向本院聲請強制執行，經本院以九十二年度票字第八四四號裁
    定准許強制執行。
五、得心證之理由：
    被上訴人主張兩造間並無借貸關係，係上訴人於九十年間為加盟咖啡館，向被上
    訴人父親借款七十萬元，嗣於九十一年七月間，因無力返還上開借款，遂向訴外
    人林勝欽借款五十萬元，上訴人向被上訴人表示林勝欽要求提供本票作為擔保，
    被上訴人遂簽發系爭本票交予上訴人，上訴人並將向林勝欽所借得之五十萬元返
    還被上訴人父親等情，為上訴人所否認，辯稱系爭本票係被上訴人向上訴人借款
    親自簽發交予上訴人收執，並請求上訴人在受款人處簽名。經查：
(一)、按事實為法律關係發生之特別要件者，在消極確認之訴，應由上訴人就其存在負
    舉證責任，即確認法律關係不存在之訴，如原告主張其法律關係存在時，應由其
    負舉證責任（司法院院字第二二六九號解釋、最高法院四十二年臺上字第一七○
    號判例意旨參照）。又按票據為無因證券，執票人就其取得支票之原因固不負舉
    證責任，惟依票據法第十三條「票據債務人不得以自己與發票人或執票人之前手
    間所存抗辯之事由對抗執票人」之規定，票據債務人祇不得以自己與發票人或執
    票人之前手間所存抗辯之事由對抗執票人，若以其自己與執票人間所存抗辯之事
    由資為對抗，則非法所不許。兩造為系爭本票之直接前後手，有該本票在卷足稽
    ，上訴人主張系爭本票係被上訴人個人向其借款而交付與伊，被上訴人既據此辯
    稱其未收受上訴人借款，揆諸上開說明，兩造間有直接抗辯事由存在，上訴人自
    應就其有將借款交付被上訴人之事實負舉證責任。
(二)、上訴人主張其於九十一年七月十四日交付現金五十萬元予被上訴人，為被上訴人
    所否認，被告雖執有被上訴人簽發之系爭本票，惟票據係無因證券，不能單憑執
    票人持有發票人簽發之票據，即認雙方有借貸關係存在。至被上訴人於原審九十
    三年二月二十四日言詞辯論期日陳稱：「林勝欽當時先為被告（指上訴人）清償
    被告向我父親借款中的伍拾萬元，要求我開本票作擔保，被告從林勝欽個人的戶
    頭領出伍拾萬元交給我。被告並沒有證據證明借給我錢‧‧‧」等語，係指上訴
    人所交付之現金五十萬元，為上訴人清償向被上訴人父親之借款，並未就上訴人
    主張被上訴人個人向其借款而收受五十萬元之事實自認，上訴人對此一再於原審
    與本院審理程序中以此主張被上訴人自認收受借款事實云云，自有誤會；且上訴
    人自承於九十年間因創業需款，向被上訴人借款一百五十萬元，惟不清楚金錢來
    源，復於原審九十三年三月二十二日言詞辯論意旨狀第六頁第三行敘明：「原告
    （指被上訴人）前開主張不實，經查被告（指上訴人）前開帳號資料（被證九號
    ），可資證明『九十一年七月十七日，係由余興隆匯款，而與林勝欽毫無關係』
    ，當時余興隆欲入股被告所加盟之咖啡店，遂匯入被告帳戶五十萬元，作為入股
    金之一部分，被告隨即將該五十萬元，清償前向原告借貸之一百五十萬元部分，
    至於原告將該筆五十萬元，最後交付予渠父親、哥哥、妹妹或者他人，被告亦無
    從知悉」等情，就上訴人於九十一年七月十七日交付被上訴人之現金五十萬元來
    源，究係林勝欽或余興隆，兩造所述固有不同，然上開款項係上訴人為清償積欠
    被上訴人或其家人之債務，則屬一致，顯然上開五十萬元並非上訴人交付予被上
    訴人之借款。況上訴人自承向被上訴人借款一百五十萬元，且依其所述自九十一
    年四月至九十二年八月，陸續將全部借款含利息返還被上訴人，上訴人既積欠被
    上訴人債務，被上訴人是否有簽發系爭本票向上訴人借款之必要，顯有可疑，上
    訴人就被上訴人個人向其借款而簽發系爭本票交付此有利於己之事實，復未能提
    出相當之證據以資證明，僅陳稱唯一證人林勝欽已於九十三年一月二十二日過世
    ，此外無法提出其他證據證明（九十三年七月二十一日準備程序筆錄參照），則
    其空言主張兩造間有五十萬元之借貸關係，自不足採。
(三)、至上訴人上訴意旨主張被上訴人應就上訴人曾向被上訴人父親借款之事實負舉證
    責任，然本件訴訟之法律關係爭點在於被上訴人是否曾因向上訴人借貸五十萬元
    而簽發系爭本票，核與上訴人有無向被上訴人父親借款乙節並無直接關係，就令
    被上訴人執此辯解而無法確實舉證證明，亦無從令其擔負敗訴之不利益。
(四)、綜上所述，系爭本票確為被上訴人所簽發，惟兩造間並無借貸之法律關係存在，
    是上訴人執有系爭本票即無得對抗其直接前手即被上訴人之基礎原因關係，被上
    訴人自無須負系爭本票之票據責任。從而，被上訴人請求確認上訴人持有被上訴
    人簽發之系爭本票之本票債權對被上訴人不存在，為有理由，應予准許。原審判
    決確認系爭本票債權對被上訴人不存在，於法並無不合。上訴意旨指摘原判決不
    當，求予廢棄改判，為無理由，應予駁回其上訴。
據上論結，本件上訴為無理由，依民事訴訟法第四百三十六條之一第三項、第四百四
十九條第一項、第七十八條，判決如主文。
中　　　華　　　民　　　國　　九十三　　年　　　九　　　月　　二十九　　日
                                臺灣基隆地方法院民事庭
                                       審判長法官  李木貴
                                             法官  王翠芬
                                             法官  楊皓清
右為正本係照原本作成。
本件判決不得上訴。
中　　　華　　　民　　　國　　九十三　　年　　　九　　　月　　二十九　　日
                                        法院書記官  周俊群
